【裁判字號】    95,訴,32
【裁判日期】    950627
【裁判案由】    履行契約
【裁判全文】
臺灣桃園地方法院民事判決                95年度訴字第32號
原      告  甲○○
訴訟代理人  葉民文律師
被      告  祭祀公業邱瑞圖
法定代理人  乙○○
訴訟代理人  邱國旺律師
上列當事人間請求履行契約事件，本院於中華民國95年6 月13日
言詞辯論終結，判決如下：
    主  文
原告之訴及假執行之聲請均駁回。
訴訟費用由原告負擔。
    事  實
甲、原告方面：
一、聲明：被告應給付原告新臺幣（下同）1,000 萬元，及自民
    事更正聲明狀繕本送達翌日起至清償日止，按年息5%計算之
    利息，原告並願供擔保，請准宣告假執行。
二、陳述：
（一）原告與訴外人邱聯慶、邱英俊均係被告之派下員，而原告
      向被告承租被告所有坐落桃園縣八德市○○段第377 地號
      、第377 之1 地號至第377 之6 地號、第302 地號、第
      379 地號土地耕作。另被告所有「坡角仔」土地（原為桃
      園縣八德市○○段第376 地號土地，嗣經分割為同段第
      376 地號、第376 之1 地號至第376 之10地號土地），係
      原告承租上開耕地用水所必要之溜地，而被告所有之「公
      厝用地」則原係原告建屋居住所在地。嗣因被告欲填平溜
      地及收回原告居住使用之土地，遂於民國75年12月8 日與
      原告簽訂協議書（下稱系爭協議書），約定日後被告須另
      提供土地供原告自行出資建屋使用，且被告將來欲出售「
      坡角仔」土地時，須經原告同意始得出賣。
（二）詎被告違反系爭協議書之約定，未經原告同意而將「坡角
      仔」土地中坐落桃園縣八德市○○段第376 之5 地號、第
      376 之6 地號、第376 之9 地號土地（重測後即現在地號
      分別為同市○○段第801 地號、第830 地號、第809 地號
      土地，下合稱系爭土地）出售他人建築房屋，致原告原有
      水路掩埋斷絕，導致無水灌溉，故原告自行牽引水路使用
      桃園縣八德市○○路上之溝渠用水，惟皆係家庭廢水，且
      水量不穩定，對原告之耕作有重大影響。故原告現雖仍有
      水源耕作，惟非正常用水，權益確實受有損害。
（三）系爭協議書之真意應在被告欲出售系爭土地時，如原告不
      同意，被告即不得出售，如被告仍違約出售，則應依耕地
      三七五減租條例第17條第2 項第3 款之規定及最高法院19
      年度上字453 號判例意旨，按土地買賣價金扣除土地增值
      稅後之3 分之1 給付原告以為補償。
（四）綜上所述，爰依系爭協議書之約定，訴請判決如訴之聲明
      所示。
三、對被告抗辯所為之陳述：
（一）被告之派下員大會是否同意出售系爭土地，係祭祀公業與
      其派下員之內部關係，系爭協議書係兩造間之協議，二者
      互不相干。
（二）被告辯稱原告已於82年間同意出售八塊段第376 之5 地號
      土地云云，惟查該次係因政府強制徵收後原告請求被告給
      付徵收補償，與系爭協議書之情形不同。
（三）被告復辯稱已另建小給水路云云，惟被告實際上未施作小
      給水路．且被告出賣系爭土地並已將原有水路掩蓋。
四、證據：提出協議書1 件、通知函1 件、中壢建國路郵局第12
    21號存證信函1 件、土地登記查詢資料4 件、土地登記謄本
    6 件、照片8 張、承諾書1 件、93年2 期作農戶種稻及輪作
    休耕申報書1 件（均為影本）、土地登記謄本3 件。並聲請
    函查系爭土地之買賣契約及土地增值稅繳納證明。
乙、被告方面：
一、聲明：駁回原告之訴。
二、陳述：
（一）被告已依系爭協議書之約定，完成公厝前大溝邊另開乙條
      小給水路之設施，原告之耕作水源及租賃權不受任何影響
      ，亦無任何損害，自無由請求賠償。
（二）被告依規約及派下員大會之決議出售土地，與系爭協議書
      之約定不抵觸，被告並無違約，且不能因原告一己之私而
      侵害全體派下員之利益及地盡其利之土地經濟利益，原告
      實屬權利濫用。況原告享受系爭土地利益已長達20餘年，
      社會經濟情事已經變更，被告係處分「坡角仔」公埤土地
      ，並非處分原告承租之土地，並不影響原告之權益。
（三）系爭協議書約定「爾後須要出賣時必須由甲方（即原告、
      訴外人邱聯慶、訴外人邱英俊）願意才能出賣」等語，係
      指原告承租之耕地須要出賣時須經原告同意，非「坡角仔
      」公埤使用之土地亦須原告同意才能出賣。另系爭協議書
      之約定，已違反「祭祀公業邱瑞圖」規約第10點之規定，
      是以，兩造間之上開約定因違反規約而無效。
（四）又「坡角仔」公埤使用之桃園縣八德市○○段第376 之5
      地號土地，前經政府徵收供道路用地，原告已於82年1 月
      間經調解而受補償，故原告已同意系爭土地之處分且因「
      坡角仔」公埤廢除之損害，已獲得補償。
（五）為此，請為判決如答辯聲明所示。
三、證據：提出桃園縣八德鄉調解委員會調解筆錄影本1 件。
丙、本院依職權勘驗現場並囑託桃園縣八德地政事務所測量人員
    就系爭土地之面積、位置為測量，有勘驗筆錄及複丈成果圖
    附卷。
    理  由
壹、程序方面：按訴狀送達後，原告不得將原訴變更或追加他訴
    。但請求之基礎事實同一者、因情事變更而以他項聲明代最
    初之聲明者或不甚礙被告之防禦及訴訟之終結者，不在此限
    ，民事訴訟法第255 條第1 項但書第2 款、第4 款、第7 款
    定有明文。經查，本件原告起訴時，其訴之聲明初為請求被
    告不得將其所有坐落桃園縣八德市○○段第376 之9 地號土
    地出賣予他人；訴訟標的則為系爭協議書約定之法律關係。
    嗣於訴狀繕本送達被告後，原告以被告在本件訴訟程序進行
    中，已將上開土地之所有權讓與他人，並為移轉登記為由，
    聲請變更其訴之聲明如前揭事實欄中所示。核原告所請求之
    基礎事實均為系爭協議書所由生之同一事實；且屬因情事變
    更，又不甚礙被告防禦及訴訟之終結，揆諸上揭法律規定，
    原告所為上開訴之變更，自應准許。
貳、實體方面：
一、本件原告起訴主張，被告所有之「坡角仔」土地係原告向被
    告所承租耕地水源所用之溜地，另被告所有之「公厝用地」
    則原係原告建屋居住所在地，嗣因被告欲填平溜地及收回原
    告居住使用之土地，遂於75年12月8 日與原告簽訂系爭協議
    書，約定日後被告欲出售「坡角仔」土地時，須經原告同意
    。詎被告違反系爭協議書之約定，未經原告同意而將「坡角
    仔」土地中之系爭土地出售他人建築房屋，致原告無水灌溉
    ，受有損害。而系爭協議書約定之真意，應係被告如未經原
    告同意違約出售「坡角仔」土地時，即應依耕地三七五減租
    條例第17條第2 項第3 款之規定及最高法院19年度上字453
    號判例意旨，按土地買賣價金扣除土地增值稅後之3 分之1
    給付原告以為補償。原告自得依系爭協議書之約定，訴請判
    決如訴之聲明所示等語。
二、被告則以：被告已依系爭協議書之約定，完成公厝前大溝邊
    另開乙條小給水路之設施，原告之耕作水源及租賃權無任何
    損害，自無由請求賠償。且被告係依規約及派下員大會之決
    議出售土地，與系爭協議書約定不相抵觸，而原告因一己之
    私而侵害全體派下員之利益及地盡其利之土地經濟利益，實
    屬權利濫用。又系爭協議書之約定係指原告承租之耕地須要
    出賣時須經原告同意，非「坡角仔」土地亦須原告同意才能
    出賣。另系爭協議書之約定，實已因違反「祭祀公業邱瑞圖
    」規約第10點之規定而無效。況「坡角仔」土地中原桃園縣
    八德市○○段第376 之5 地號土地，前經政府徵收供道路用
    地，原告已於82年1 月間經調解而受補償，故原告已同意系
    爭土地之處分且因「坡角仔」公埤廢除之損害，已獲得補償
    等語，資為抗辯。
三、兩造不爭執之事項：
（一）原告向被告承租坐落桃園縣八德市○○段第377 地號、第
      377 之1 地號至第377 之6 地號、第302 地號、第379 地
      號之土地耕作之事實，有承諾書1 份（見本院卷第79頁）
      、93年2 期作農戶種稻及輪作、休耕申報書（參聯單）1
      紙附卷可稽（見本院卷第80頁）。而被告所有「坡角仔」
      土地，則原係原告承租上開耕地用水所來之溜地。
（二）兩造於75年12月8 日曾簽訂系爭協議書，其第1 條約定內
      容為：「瑞圖公所有公厝公埤「坡角仔」及甲○○承租權
      之耕地，爾後須要出賣時，必須由甲方（即原告甲○○及
      訴外人邱聯慶、邱英俊）願意才能出賣。」等語之事實，
      有系爭協議書1 份在卷足憑（見94年度桃簡調字第145 號
      卷第6 頁）。
（三）被告未經原告同意即將系爭土地出售他人建築房屋之事實
      ，有系爭土地現行登記謄本3 份在卷可考（見本院卷第12
      頁至14頁）。
四、兩造於95年6 月13日本院言詞辯論時（見本院卷第63頁、64
    頁），協議簡化爭點為：
（一）被告未經原告同意出賣系爭土地，是否有違系爭協議書之
      約定而須對原告負債務不履行的損害賠償責任？
（二）被告若須負損害賠償的責任，則原告受有何種損害？被告
      應賠償之金額？
五、本院之判斷：
（一）系爭協議書第1 條已明文約定原告所有之「坡角仔」土地
      於出賣時，須經原告甲○○及訴外人邱聯慶、邱英俊同意
      之事實，而被告復未經原告同意而已將系爭土地出賣他人
      ，則就上開約定而言，被告應確已違約無誤。
（二）又系爭協議書係被告與原告與訴外人邱聯慶、邱英俊間所
      訂立，被告即應受其拘束，此不因嗣後被告出售系爭土地
      是否依規約及派下員大會之決議而有不同，蓋被告之法定
      代理人即使未依規約及派下員大會之決議而出售系爭土地
      ，亦係其法定代理人是否應對被告負損害賠償責任而已，
      並不影響其基於法定代理權而出售系爭土地之效力，即更
      無影響原告依系爭協議書所得行使之權利。且系爭土地既
      為原告所承租耕地原來使用之水源地，兩造間又曾訂立系
      爭協議書，則原告主張其因被告出售系爭土地受有損害，
      而依系爭協議書行使權利，乃正當之權利行使，實無所謂
      因一己之私而侵害全體派下員之利益及地盡其利之土地經
      濟利益，而屬權利濫用之可言。另系爭協議書之約定內容
      ，縱有違反被告規約第10點之規定，亦係被告當時訂約之
      法定代理人有無因此行為侵害被告權利而須對被告負損害
      賠償責任之問題，於系爭協議書之成立生效，仍無影響。
      是被告所為上開各抗辯，均不足採。
（三）「坡角仔」土地中原桃園縣八德市○○段第376 之5 地號
      土地，前經政府徵收供道路用地，而原告已於82年1 月間
      經調解而受補償之事實，固有桃園縣八德鄉調解委員會調
      解筆錄影本1 份在卷足參（見本院卷第39頁），並為原告
      所不爭執，惟上開調解內容係被告同意給付原告該部分土
      地被徵收後之補償，僅足認為原告同意於領取被告所給付
      之補償金後，即不再對被告主張包含系爭協議書在內之所
      有權利，此與本件原告所主張被告未經其同意而出售系爭
      土地之標的顯有不同，尚難認為原告有拋棄全部系爭協議
      書所約定之權利，是被告就此抗辯稱原告已同意系爭土地
      之處分且因「坡角仔」公埤廢除之損害，已獲得補償云云
      ，亦不足採。
（四）基上所陳，被告未經原告同意而出售系爭土地予他人之行
      為，屬違反系爭協議書第1 條約定之事實，已堪認定無誤
      ，而就違反此約定之法律效果而言，兩造雖未加以明文約
      定，惟兩造既有被告須負擔此義務之約定，則探究當事人
      之真意，應認為被告於違反此約定時，須對原告負損害賠
      償，應無疑義。否則徒有義務而無責任，顯失其約定之目
      的，並與常理不合。故原告據以向被告請求債務不履行之
      損害賠償，即屬有據。
（五）茲本件所續應審究者，即為原告所受損害為何？此部分經
      查，系爭土地雖原為池塘，而為原告所承租耕地水源之所
      在，此為兩造所不爭執。惟原告所承租之耕地經本院於95
      年3 月10日履勘現場及囑託桃園縣八德地政事務所測量人
      員測量結果，系爭土地據兩造稱原來為池塘，現況則有一
      排外牆已建築到二層樓之建物，而原告現有之耕地有3 筆
      坐落公厝右前方，水源原本均為上述之池塘，另有3 筆耕
      地坐落原告現有房屋的後方，其中2 筆原來之水源為上述
      池塘，然原告亦自陳原來用到上述池塘的耕地，現在均使
      用自桃園縣八德市○○路上水利會的灌溉溝渠，引水經過
      同市○○街到上述耕地內。且依現場觀察，原告之耕地均
      有充分水量，並已插秧，耕地旁之水溝亦均有水流動，有
      勘驗筆錄1 份（見本院卷第43頁、44頁）及複丈成果圖在
      卷可稽，是足認原告之耕地已另有水源可引，並未因被告
      出售系爭土地而受有影響，且系爭協議書第1 條之約定既
      係基於保有原告承租之耕地水源為計，則在原告水源無虞
      之情況下，被告出售系爭土地，即難認為有害於原告之權
      利。否則系爭土地在原告有其他水源可用而無虞損害下，
      依系爭協議書之約定，仍永遠不得處分，實失事理之平，
      因之，被告出售系爭土地若無害於原告承租耕地之水源，
      即應認為原告未受損害，被告自無何賠償之可言。
（六）雖原告另主張系爭協議書約定之真意，係被告未經原告同
      意出售「坡角仔」土地時，應依耕地三七五減租條例第17
      條第2 項第3 款之規定，按土地買賣價金扣除土地增值稅
      後之3 分之1 給付原告以為補償等語。惟按耕地三七五減
      租條例第17條第2 項第3 款係規定耕地租約在耕地經依法
      編定或變更為非耕地使用而終止時，除法律另有規定外，
      出租人應給予承租人終止租約當期之公告土地現值，減除
      土地增值稅後餘額1/3 之補償。而系爭土地並非原告承租
      之耕地，僅為原告所承租耕地原來使用之水源地，自難與
      「承租之耕地」等量其觀，況原告所承租之耕地之租約又
      未經終止，且仍在耕作中。是若當事人之真意果真欲依上
      開法律規定為之，自無不明文將之訂入系爭協議書之理。
      另系爭土地既然原係池塘，所仰賴其供給水源之耕地自非
      僅原告所承租之耕地，苟原告得請求上開補償，則其餘耕
      地之承租人豈非均得為此請求？則原告又何能獨自請求所
      謂「終止租約當期之公告土地現值，減除土地增值稅後餘
      額1/3 之補償」？是原告此部分之主張，自無足採。
（七）綜上所述，被告未經原告同意而出售系爭土地予他人，雖
      有違反系爭協議書第1 條之約定，惟原告並未因此受有損
      害，尚不得請求被告賠償。且系爭協議書第1 條之約定，
      亦無所謂被告須給付系爭土地出售時當期之公告土地現值
      ，減除土地增值稅後餘額1/3 之補償予原告之真意可言等
      事實，已均足認定無誤，則原告仍遽而請求被告賠償或給
      付「補償」金，自屬無據。
六、從而，原告依系爭協議書約定之法律關係，請求被告給付原
    告1 千萬元，及自民事更正聲明狀繕本送達翌日起至清償日
    止，按年息5%計算之利息，為無理由，應予駁回。
七、本件原告之訴既經駁回，其假執行之聲請已失所附麗，應併
    駁回之。
八、本件事證已臻明確，兩造其餘攻擊防禦方法及舉證，核於判
    決之基礎及結果無影響，無庸一一論列，附此敘明。
據上論結，本件原告之訴為無理由，依民事訴訟法第78條，判決
如主文。
中    華    民    國    95    年    6     月    27    日
                      民事第二庭  法  官  張震武
以上正本係照原本作成
如對本判決上訴，須於判決送達後20日內向本院提出上訴狀
中    華    民    國    95    年    6     月    27    日
                                  書記官  李家


司法院資訊處製作；財團法人民間司法改革基金會備份。
